臺灣臺北地方法院民事判決　　　　　　 93年度簡上字第721號
　上　訴　人　甲○○
　　　　　　原名文君）　樓之.
　訴訟代理人　丙○○
　被上訴人　　聯邦商業銀行股份有限公司
　法定代理人　丁○○
　訴訟代理人　乙○○
上述當事人間清償借款事件，上訴人對於本院臺北簡易庭民國九
十三年十月二十八日第一審判決（九十三年度北簡字第二０五一
九號）提起上訴，本院於民國九十四年五月六日辯論終結，茲判
決如下：
        主      文
原判決廢棄。
被上訴人在第一審之訴駁回。
第一、二審訴訟費用由被上訴人負擔。
        事  實  及  理  由
壹、被上訴人主張：（一見起訴狀，二至三見二審卷第七三、九
    七、九八頁，四見起訴狀、二審卷第一００頁）
  一民國九十一年十二月十三日，上訴人與被上訴人訂立循環信
    用貸款契約，約定上訴人得以國民現金卡為工具，於新臺幣
    （下同）十萬元範圍內循環支用，並依年息百分十八點二五
    計息，每次動用借款時須加收一百元之手續費，上訴人應於
    每月繳款截止日前清償所借款項，如逾期清償本息者，則自
    延遲日起另按年息百分之二十加計延遲之利息。上訴人如有
    任一債務未清償時，全部債務視為到期。詎上訴人於九十三
    年二月十三日五次預借現金，共計借得十萬元，迄未清償，
    合計欠付十萬零五百元（含五筆各一百元之手續費）。
  二上訴人於國民現金申請書（下稱：申請書）中同時勾選「預
    製金融卡」，該預製金融卡係國民現金卡之暫時性代用卡片
    ，俟國民現金卡之信用卡功能部份審核通過後，國民現金卡
    及其密碼函將另行分別寄發，此於國民現金使用手冊（下稱
    ：使用手冊）有所明定。依國民現金綜合約定書（下稱：約
    定書）第二篇之「國民現金之金融卡功能約定事項」，第一
    條所謂「種類」係指預製金融卡，其功能包括預借現金及一
    般金融卡之功能。第三條「國民現金卡之啟用」，第一點亦
    就預製金融卡之使用方式說明，不必開卡即可使用。
  三上訴人陳稱其住處於九十三年二月十三日遭人侵入行竊，並
    於當日為竊賊盜領壹拾萬元，此係上訴人就卡片及密碼未善
    盡保管責任。蓋現金卡之使用方式，既係由持卡人透過自動
    付款設備，以輸入密碼之方式提領貸借之現金，至於借款人
    是否為有權持卡者，尚非機器所能辨識。且現金卡及密碼又
    係在持卡人之占有保管中，是由持卡人防阻卡片及密碼遺失
    之風險，其成本顯然較被上訴人為低，故持卡人對現金卡及
    密碼之妥善保管，自應負較高度之注意義務。今該竊賊竟得
    以輸入現金卡正確密碼而領得借款，顯見上訴人對該卡片及
    密碼，未善盡保管之注意義務甚明。依據約定書第肆篇第十
    條第三項第一款之約定，被上訴人在此種情形不必承擔被盜
    領之損失。故上訴人仍應清償上述借款與手續費。
  四基於借款返還請求權，訴請上訴人給付十萬五百元，及其中
    十萬元自九十三年二月十三日起至九十三年三月十二日止，
    按年息百分之十八點二五計算之利息，暨自九十三年三月十
    三日起至清償之日止，按年息百分之二十計算之利息；原審
    為被上訴人全部勝訴判決。並於本院聲明：上訴駁回。上訴
    訴訟費用由上訴人負擔。
貳、上訴人則辯稱：（一二綜合自二審卷第五四至五六頁及第八
    頁，三至六見第一０三至一０六頁）
  一上訴人向被上訴人所申請之國民現金卡係信用卡：
    依據約定書，上訴人於被上訴人第000-00-0000000帳號內，
    在三十萬元範圍內可循環使用，其中「參、國民現金之信用
    卡功能約定事項第七、預借現金」，可知雙方係約定以信用
    卡為貸款工具。上訴人所簽訂申請書載明「國民現金」字樣
    ，且以「VISA」卡片為廣告內容，又明示「聯邦銀行現金卡
    ，首創結合現金卡、信用卡、金融卡三合一。」顯見，上訴
    人申請者乃具有信用卡、金融卡及預借現金功能之三合一信
    用卡。
  二本件並非有效之信用卡，上訴人未持以貸款：
    依一般普遍民眾認知，信用卡在使用前皆需開卡。申請而不
    開卡，亦屬大多數人民管理信用卡之方法；銀行為避免申請
    者遭受郵寄上錯誤之不利，開卡更為確認卡片持有人係申請
    人之重要步驟。若上訴人不願使用卡片而未進行開卡，則該
    卡應屬不生效之信用卡。本件信用卡尚未開卡，雙方並無爭
    執；上訴人住處於九十三年二月十三日遭人侵入行竊，並於
    當日為竊賊盜領壹拾萬元整，上訴人於同月十六日即向被上
    訴人查詢是否被盜領。上訴人既未曾開卡，即不可能預借現
    金。
  三申請書雖有預製金融卡之選項，但未針對預製金融卡使用方
    式或性質做約定或說明，約定書亦然；均未如被上訴人所述
    「預製金融卡係國民現金卡之暫時性代用卡片」云云之記載
    。被上訴人又稱約定書有關「種類」即指預製金融卡，其功
    能包括預借現金及一般金融卡之功能云云；但約定書第二篇
    實際名稱為「貳、存款約定事項」，條文僅在約定新台幣活
    期存款約定事項，並未提及預製金融卡。則預製金融卡一如
    普通之金融卡，但不具有預借現金之功能。
  四按「定型化契約條款如有疑義時，應為有利消費者之解釋。
    」消費者保護法第十一條二項定有明文。上訴人屬於企業經
    營者，而本件件爭執中之合約書或申請書，皆屬定型化契約
    書，發生疑義時，應為有利於消費者即上訴人之解釋。「預
    製金融卡」於消費者並未知悉內容，僅需密碼即可預借現金
    ，自應從嚴解釋其性質。
  五使用手冊雖涉及信用卡使用細節之介紹，然應屬被上訴人之
    附隨給付義務之履行，並非對於合約內容為任何修改意思，
    不能對於合約重要約定加以變更。何況上訴人並未收受該使
    用手冊，遑論雙方有任何合意之可能。且使用手冊第三條「
    國民現金卡之啟用」之「1.第一階段：當您收到…所需時間
    之申請日起的七─十四天，屆時請重新開。」，仍未介紹預
    借現金之功能。何況，上訴人並未收到預製金融卡及密碼。
  六因認被上訴人訴請返還借款本息與手續費，並無理由。並於
    本院聲明：如主文所示。
、本院得心證理由：
  一雙方同意、不爭執事項：
    (1)九十一年十二月十三日，上訴人與被上訴人訂立循環信用
      貸款契約，約定上訴人得以國民現金卡為工具，在被上訴
      人第000-00-0000000帳號內，於十萬元範圍內得循環支用
      ，並依年息百分十八點二五計息，每次動用借款時須加收
      一百元之手續費，上訴人應於每月繳款截止日前清償所借
      款項，如逾期清償本息者，則自延遲日起另按年息百分之
      二十加計延遲利息。上訴人如有任一債務未清償時，全部
      債務視為到期。
    (2)九十三年二月十三日，上述帳戶遭人持卡前後五次預借現
      金，共計借得十萬元。上訴人迄未清償此等款項與手續費
      、利息。
    (3)上訴人於申請書同時勾選領取「預製金融卡」與「國民現
      金卡」。
  二爭執要旨：
    (1)前述時間係以何張卡片預借現金？上訴人是否收受該卡片
      與密碼？
    (2)上述款項是否係遭人盜領？
    (3)雙方就預製金融卡有無特別約定？何人應承擔預製金融卡
      遭人盜領並預借現金之風險？
  三預借現金所使用卡片：
    被上訴人主張已將預製金融卡及密碼、國民現金卡與密碼、
    使用手冊均寄交上訴人保管、使用，上述時間係以預製金融
    卡預借現金等語。上訴人辯稱，僅收受一張卡片與一份密碼
    ，未曾收到預製金融卡云云。經調查：
    (1)被上訴人主張已分別寄發預製金融卡與密碼予上訴人，此
      有大宗掛號函件存根二份為證（見二審卷第六四、六五頁
      ）。被上訴人進一步表示本案是以預製金融卡輸入密碼而
      預借現金，並非國民現金卡開卡後預借現金（見同卷第三
      八頁）；並提出上訴人帳戶事故查詢單─在九十三年二月
      十六日「金融卡掛失」（見二審卷第三二頁）佐證。比對
      被上訴人另一名客戶事故查詢單則分別記明「國民現金卡
      」「開卡」等文字（見二審卷第三二、四一頁），應認上
      訴人申請掛失時已表明「金融卡」喪失。故被上訴人此部
      分主張堪可採信。
    (2)上訴人雖辯稱並未收到預製金融卡（同卷第一０六頁），
      但是稍早表示只收到一張卡，不知是不是國民現金卡（見
      同卷第三八及三九頁）。是以上訴人無法確認所受卡片係
      何者，則其忽然改稱只收到國民現金卡，即非可取。
    (3)依據前述上訴人帳戶之事故查詢單，僅顯示「00000000-
      金融卡掛失」以及「00000000-000000委外催收強停」（
      同卷第三二頁），足見持卡人係以預製金融卡預借現金十
      萬元，致上訴人未繳款而遭停卡。
    因此，被上訴人已將預製金融卡與密碼寄交上訴人，本件預
    借現金十萬元即係持該卡所為。
  四盜領方面：
    上訴人聲稱在九十三年二月十四日發現失竊卡片，旋遭人持
    向被上訴人預借現金十萬元。被上訴人則主張預製金融卡與
    密碼既由上訴人保管，則相關風險仍應由上訴人承擔。經調
    查：
    (1)上訴人所述失竊卡片經人預借現金一節，此有台北市政府
      警察局中山分局報案案三聯單與提款紀錄為證（見二審卷
      第二九、三０頁）。應認為真正。
    (2)上訴人同時表示於同月十六日始向被上訴人查詢是否遭盜
      領（見二審卷第八頁）。但是上述卡片於同月十三日晚間
      十九時即遭人持用，已逾約定書第肆章第十條第二款第六
      目所載二十四小時掛失期限（見二審卷第七０頁），則一
      般情形下，相關風險本應由上訴人負責─即使上訴人只是
      遺失卡片但遭他人猜中密碼，持卡人即係債權之準占有人
      ，付款銀行對其支付仍發生民法第三百十第二款之付款效
      力；但是本件預製金融卡性質特殊，應另行探究契約內容
      始能認定預製現金卡功能與相關責任歸屬。
    因此，本件預借現金係遭人持上訴人遺失卡片，並輸入密碼
    以預借現金，應無疑義。至於此一借款應否由上訴人負責清
    償，應視雙方契約內容以判定。
  五預製金融卡與契約內容：
    被上訴人主張契約內容已包括預製金融卡，使用手冊也就預
    製金融卡加以說明，故有關國民現金卡之條款均適用於預製
    金融卡，他人持真正預製金融卡並輸入密碼借得十萬元，上
    訴人仍應負責云云。上訴人辯稱契約文件並未提及預製金融
    卡，使用手冊只是補充資料─不得變更契約內容，亦未經上
    訴人合意其內容；故預製金融卡不必開卡即可預借現金一事
    ，顯出乎上訴人所預料，依照消費者保護法相關規定，上訴
    人不必就他人預借現金負責等語。經調查：
    (1)消費者保護法就定型化契約設有下列規定：
      第二條第七款：「定型化契約條款：指企業經營者為與不
        特定多數消費者訂立同類契約之用，所提出預先擬定之
        契約條款。定型化契約條款不限於書面，其以放映字幕
        、張貼、牌示、網際網路、或其他方法表示者，亦屬之
        。」
      同條第九款：「定型化契約：指以企業經營者提出之定型
        化契約條款作為契約內容之全部或一部而訂定之契約。
        」
      本件國民現金卡契約所附約定條款，係由經營銀行業務之
      被上訴人事先擬定，據以要求信用卡客戶（如上訴人）締
      約，屬於定型化契約條款，應無疑義。
    (2)現行法制針對「定型化契約」且設有下列規定：
      民法第二百四十七條之一「依照當事人一方預定用於同類
        契約之條款而訂定之契約，為左列各款之約定，按其情
        形顯失公平者，該部分約定無效：
        一、免除或減輕預定契約條款之當事人之責任者。
        二、加重他方當事人之責任者。
        四、其他於他方當事人有重大不利益者。」
      消費者保護法則規定：
        第十一條：
          企業經營者在定型化契約中所用之條款，應本平等互
          惠之原則。
          定型化契約條款如有疑義時，應為有利於消費者之解
          釋。
        第十二條：
          定型化契約中之條款違反誠信原則，對消費者顯失公
          平者，無效。
          定型化契約中之條款有下列情形之一者，推定其顯失
          公平：一、違反平等互惠原則者。
        第十六條：
          定型化契約中之定型化契約條款，全部或一部無效或
          不構成契約內容之一部者，除去該部分，契約亦可成
          立者，該契約之其他部分，仍為有效。但對當事人之
          一方顯失公平者，該契約全部無效。
      因此，契約文件有關預製金融卡條款之效力，應視國民現
      金卡與預製金融卡之差異、締約過程與消費者合理預期內
      容等情形綜合研判；如有疑義應為有利消費者之解釋，如
      係加重消費者之責任而顯失公平，該部分應屬無效。
    (3)依據申請書，被上訴人所提供商品有二，一為預製金融卡
      、另一為國民現金卡（見一審卷第五頁），但未就前者加
      以說明；約定書就國民現金卡之使用詳為說明─包括額度
      、手續費、利息、使用方式與掛失程序等各項，再由上訴
      人閱覽後簽名其上（見二審卷第六七至七０頁），應認上
      訴人已充分明瞭國民現金卡之性質、遺失卡片時所可能遭
      遇風險、除信用卡功能外尚可預借現金等情。然而，均無
      隻字片語提及預製金融卡，客觀上，消費者自然認為預製
      金融卡未經開卡將無法使用，縱使他人盜得卡片與密碼，
      也因為無法取得開卡資料而形同廢卡。
    (4)申請書所用文字並非「預製國民現金卡」，而係「預製金
      融卡」，客戶極易誤認僅具備一般金融卡之提款功能，而
      與預借現金無涉。因此，使用過程發生爭議時，應以金融
      卡之性質、功能為解釋核心，並非以銀行業者片面意見或
      文件解釋主要依據。使用手冊雖就預製金融卡加以規範，
      但僅有「第一階段：當您收到『預製金融卡』及『預製金
      融卡密碼』時，即可使用。使用前建議先至聯邦銀行自動
      櫃員機變更密碼，並請熟記取款密碼」，再以更小字體註
      明「本張預製金融卡為暫時性代用卡片，俟信用卡審核通
      過後，國民現金卡及國民現金卡密碼會再分別寄送…」（
      見二審第七六頁）；仍未說明預製金融卡具有預借現金之
      功能，自不能期待消費者認知預借現金係其功能之一。
    (5)此外，被上訴人既強調預製金融卡是國民現金卡在核發前
      所暫時使用之卡片；解釋上二者使用方式均屬相同，然而
      ，被上訴人一方面主張國民現金卡必須「開卡」方可輸入
      密碼以預借現金，另一方面在預製金融卡反而不必開卡即
      可預借現金，顯然免除銀行業一定程度之管理風險與責任
      ，同時對於客戶造成重大負擔；此等特約事項未以顯著字
      體、特殊顏色標示於主要文件上，即無從認定雙方已合意
      預製金融卡具有預借現金功能。於今，該卡遭他人盜用預
      借現金，上訴人毋須就此負責。
    因此，由於申請書等主要文件並未說明預製金融卡性質、功
    能、使用方式敘明，解釋上雙方合意該卡僅具有通常金融卡
    之功能，而無預借現金功用；否則即應開卡方得使用。是以
    ，他人盜得該卡後，未開卡即預借現金十萬元，既與契約本
    旨不符，上訴人自不必負還款義務。
  六從而，被上訴人依據借款返還請求權，訴請被上訴人給付十
    萬零五百元，及其中十萬元自九十三年二月十三日起至九十
    三年三月十二日止，按年息百分之十八點二五計算之利息，
    暨自九十三年三月十三日起至清償之日止，按年息百分之二
    十計算之利息；為無理由，應予駁回。原審所為上訴人敗訴
    判決，於法不合；上訴意旨指摘原判決不當，求予廢棄改判
    ，為有理由，應予廢棄改判如主文第一、二項所示。
  七據上論結，本件上訴為有理由，依民事訴訟法第四百三十六
    條之一第三項、第四百五十條、第七十八條，判決如主文。
    （一、二審訴訟費用係指法院所收取費用與登報費用，不含
    律師費等費用。）
中　　華　　民　　國　　94　　年　　 5　　月　　20　　日
                      民事第二庭審判長法官  吳燁山
                                      法官  汪漢卿
                                      法官  楊代華
上為正本係照原本作成。
不得上訴第三審（參見民事訴訟法第四百三十六條之二、第四百
六十六條）。
中　　華　　民　　國　　94　　年　　 5　　月　　20　　日
                                    書記官  柯月英
